【裁判字號】    89,台上,1867
【裁判日期】    890817
【裁判案由】    交還土地等
【裁判全文】
最高法院民事判決                              八十九年度台上字第一八六七號
    上  訴  人  屏東縣潮州鎮公所
    法定代理人  王志豐
    訴訟代理人  洪耀宗律師
    被 上訴 人  甲○○
                乙○○
右當事人間請求交還土地等事件，上訴人對於中華民國八十八年六月十一日台灣高等
法院高雄分院第二審判決（八十七年度重上字第一二號），提起上訴，本院判決如左
：
    主  文
原判決除假執行部分外廢棄，發回台灣高等法院高雄分院。
    理  由
本件原審廢棄第一審所為被上訴人部分敗訴之判決，改判如其所聲明，無非以：被上
訴人主張，伊於民國八十四年九月一日將伊所有坐落屏東縣潮州鎮○○○段八一－一
地號、八一－二地號、八二地號土地租與上訴人做垃圾掩埋場，期間至同年十二月三
十一日止。租期屆滿前，雙方協議自八十五年一月一日起至同年五月三十一日止，被
上訴人甲○○就上開八一－一地號○點五○三九公頃土地；乙○○就八一－二地號、
八二地號○點二二三○公頃、○點二八一二公頃土地，均以每月每公頃三十三萬三千
三百元續租與上訴人。系爭土地迄今仍為上訴人占有使用，故上訴人自八十五年六月
一日起仍應給付伊使用土地之代價等情，求為命上訴人自八十五年一月一日起，至按
契約內容交還土地之日止，按月給付被上訴人甲○○十六萬七千九百五十元；乙○○
十六萬八千零五十元，並各至清償日止，加付法定遲延利息之判決（未繫屬本院者不
予贅列）。經查上訴人於八十四年九月一日向被上訴人承租系爭土地，於同年十二月
三十一日租期屆滿之事實，有土地謄本、租賃契約書可稽，自堪信為真實。又上訴人
在上開租期屆滿前，即派員與被上訴人接洽交還土地相關事宜，因被上訴人表示願意
續租，上訴人乃於八十四年十二月十六日、二十二日、二十九日邀集被上訴人洽談，
最後達成協議，其內容為被上訴人表示同意續租至八十五年五月三十一日止，租金依
據原訂租金標準計付等情，為被上訴人所自認，雖未補簽書面租約，但租賃為諾成契
約，並不因此而影響續約之有效成立。上訴人辯稱：被上訴人於八十五年一月一日凌
晨以汽車、機車、鐵鍊等阻擋伊之垃圾車進入云云，固舉證人洪佳禎、歐壽男為證，
惟依據上開證人之證述，並不足以認定被上訴人於該日有以汽車、機車擋住垃圾場大
門，並阻止垃圾車進入之情事。雖證人黃燈全證稱：伊有出租五魁寮段六三五－五地
號、六三五－六地號土地供上訴人自八十五年一月一日起傾倒垃圾云云，但依卷附現
場照片所示，上訴人仍繼續在系爭土地上堆積垃圾，足見上訴人雖另行租用黃燈全之
土地，但仍占用系爭土地。又被上訴人自稱八十五年五月三十一日續租期滿，並未向
上訴人表示不願續租之意思。再者，系爭租賃契約書第五條記載：上訴人於租期屆滿
時，除經被上訴人同意繼續出租外，應即日將租賃土地交還被上訴人；第六條記載：
租約期限以前，上訴人應將外圍塑膠布挖除、焚毀，掩埋場內污水處理場亦在租約期
限前拆除；第九條記載：雙方續約成立後，上訴人應依約整地，並將多餘垃圾負責搬
移他處；第十二條記載：使用期滿，全部土地依原協議書整平，測量地界各等語，足
徵租期屆滿後，上訴人負有挖除、搬移垃圾，填土整地，交還土地之義務，並非單純
不再傾倒垃圾，即屬履行還地義務。查上訴人係於八十五年八月間始將污水處理場拆
除，外圍塑膠布挖除。八十七年六月十八日本院勘驗時，系爭土地上尚有碎石土、雜
草，並可見到些許垃圾帶露出地面，在現場北面及西北邊挖深二十五公分、寬二十公
分之洞，洞內均存有多個塑膠帶、繩等廢棄物，足證上訴人迄今仍占用系爭土地，則
上訴人所辯，被上訴人未依約提供系爭土地供其使用，不得請求給付租金云云，要無
足取。從而兩造就系爭土地之租賃關係仍繼續中，被上訴人依續約所約定之租金每月
每公頃三十三萬三千三百元計算，請求上訴人自八十五年一月一日起至按契約內容交
還土地之日止，按月給付甲○○十六萬七千九百五十元；乙○○十六萬八千零五十元
，並各至清償日止加付法定遲延利息，為有理由，應予准許等詞，為其判斷之基礎。
按民法第四百五十一條所定出租人於租期屆滿後須即表示反對之意思，始生阻止續約
之效力，意在防止出租人於租期屆滿後，明知承租人就租賃物繼續使用收益而無反對
之表示，過後忽又主張租賃關係消滅，使承租人陷於窘境而設，並非含有必須於租期
屆滿時，始得表示反對之意義存在。故於訂約之際，訂明期滿後絕不續租，或續租應
另訂契約者，仍難謂不發生阻止續約之效力。查上訴人於八十四年九月一日向被上訴
人承租系爭土地作為垃圾掩埋場，期間至八十四年十二月三十一日止。期滿前，兩造
同意續約至八十五年五月三十一日，為原審認定之事實。而系爭租約第五條載明：上
訴人於租期屆滿時，除經被上訴人同意繼續出租外，應即日將租賃土地交還被上訴人
，不得藉詞推諉或主張任何權利，如不即時遷讓交還土地，被上訴人每月得向上訴人
請求按照租金十倍之違約金至遷讓完了之日止，上訴人絕無異議云云（見一審卷一○
頁），能否謂其不發生阻止續約之效力，尚非無疑。原審就此未遑詳加勾稽，遽以上
訴人於八十五年五月三十一日之後，仍就系爭土地為使用、收益，被上訴人亦未向上
訴人表示不願續租之意思，即認兩造就系爭土地之租賃關係仍在繼續中，未免速斷。
次按被上訴人起訴時，係主張上訴人違約於租期屆滿後繼續占用系爭土地，依系爭租
約之約定，請求：(一)、上訴人交還土地與伊；(二)、上訴人自八十五年一月一日起至交
還土地之日止，按月給付甲○○十六萬七千九百六十六元；乙○○十六萬八千零六十
六元之損害金；(三)、上訴人給付伊損害金十倍之違約金（見一審卷一至五頁）。於第
二審表明因慮及上訴人執行公務上公益目的之考量與財政上實際之困難及訴訟之簡化
，求一符合現實公義之裁判，爰僅請求上訴人給付使用土地之代價，減縮聲明為請求
上訴人自八十五年一月一日起至按契約內容交還土地之日止，按月給付甲○○十六萬
七千九百五十元；乙○○十六萬八千零五十元，並各至清償日止加付法定遲延利息（
見二審卷一六五至一六六頁），則被上訴人究係請求上訴人給付損害金抑係租金，亦
待釐清。又上訴人在事實審辯稱：本件訴訟標的為租約終止後損害金請求權，而非租
約存續間之租金請求權，被上訴人先則否認兩造間有續約事實，要求伊給付損害金及
違約金，嗣又主張兩造間尚存有租約關係，自相矛盾，其請求於法不合云云（見二審
卷二二四頁），係屬重要之防禦方法，原審未於判決理由項下說明其取捨意見，顯有
疏略。上訴論旨，指摘原判決不當，求予廢棄，非無理由。
據上論結，本件上訴為有理由，依民事訴訟法第四百七十七條第一項、第四百七十八
條第一項，判決如主文。
中      華      民      國    八十九    年      八      月     十七     日
                              最高法院民事第五庭
                                  審判長法官  蕭  亨  國
                                        法官  許  朝  雄
                                        法官  陳  淑  敏
                                        法官  葉  勝  利
                                        法官  高  孟  焄
      右正本證明與原本無異
                                              書  記  官
中      華      民      國    八十九    年      九      月      五      日


司法院資訊處製作；財團法人民間司法改革基金會備份。
